【裁判字號】    95,訴,329
【裁判日期】    950406
【裁判案由】    強盜等
【裁判全文】
臺灣桃園地方法院刑事判決               95年度訴字第329號
公  訴  人  台灣桃園地方法院檢察署檢察官
被      告  乙○○
指定辯護人  本院公設辯護人 丙○○
上列被告因強盜案件，經檢察官提起公訴（95年度偵字第992 號
），本院判決如下：
    主  文
乙○○共同犯準強盜罪而有第三百二十一條第一項第三款情形，
處有期徒刑柒年肆月，扣案之西瓜刀壹把、黃色雨衣壹件、毛巾
壹條均沒收。
    事  實
一、乙○○於民國95年1 月1 日晚間某時許，在桃園縣中壢市○○路某處，與真實姓名不詳綽號「阿信」之成年男子，共同
    基於意圖為自己不法所有，謀議至加油站行搶，並推由「阿
    信」持西瓜刀為作案工具，下手對管領財物之人施以強暴、
    脅迫之方式取得財物，如遇抵抗時，即以該刀施強暴、脅迫
    ，以排除反抗及脫免逮捕，乙○○則負責在場接應及把風。
    謀議既定後，2 人隨即攜帶「阿信」所有客觀上具有危險性
    ，足以攻擊人身、危害人生命身體安全，可供兇器使用之西
    瓜刀1 把，乙○○、「阿信」分別身著「阿信」所有之黃色
    雨衣、藍色雨衣，臉均蒙上乙○○所提供之毛巾，乙○○則
    頭戴非2 人所有之黑色安全帽1 頂，「阿信」亦頭戴其所有
    之全罩式安全帽1 頂，由「阿信」騎乘其事先自行竊得之車
    號IUE －891 號重型機車搭載乙○○，至桃園縣平鎮市○○
    路○ 段200 號之北興加油站前，再換由乙○○騎乘機車搭載
    「阿信」，於當日22時11分許，進入北興加油站內至中間汽
    油道加油島（以下簡稱「中間加油島」）收銀機旁，趁加油
    員丁○○在旁為客人甲○○加油而不及防備之際，推由「阿
    信」持西瓜刀下手拿取丁○○所管領，置於身旁之收銀機木
    桌左側上層抽屜內之找零腰包1 個（內有新台幣2900元、九
    五無鉛汽油面額50元加油票10張、高速公路面額40元之回數
    票50張，合計共5400元），乙○○則在場把風接應。「阿信
    」得手後轉身離去，丁○○見「阿信」進入該加油島拿取找
    零腰包時，即上前欲攔阻，見「阿信」已得手離去而走出加
    油島時，即隨手拾起身旁之椅子丟向尚未及坐上機車之「阿
    信」，而甲○○亦上前欲追捕行搶之人，詎「阿信」為脫免
    丁○○之逮捕，竟當場持西瓜刀揮砍丁○○左臂，致其受有
    左前臂撕裂傷3 公分之傷害（傷害部分未據告訴）。乙○○
    則在場等候接應，以待「阿信」持西瓜刀將丁○○之逮捕、
    抵抗加以排除，再搭載「阿信」離去。迨「阿信」坐上機車
    後，乙○○即加速駛離現場。惟因不慎撞擊加油站內洗車廠
    處廢輪胎，機車前輪遭廢輪胎卡住，為自後追及之丁○○將
    車推倒，乙○○與「阿信」因而棄車分頭逃竄，惟乙○○仍
    在加油站附近小巷旁之田地處，為甲○○追及而被逮捕，「
    阿信」則乘機逃逸無蹤。適警據報到場，並扣得其犯案所用
    之黑色全罩式安全帽1 頂、西瓜刀1 支、毛巾1 條、黃色雨
    衣1 件，而悉上情。
二、案經桃園縣政府警察局平鎮分局報請臺灣桃園地方法院檢察
    署檢察官偵查起訴。
    理  由
一、訊據被告乙○○固坦承於前述時、地騎乘上開機車搭載「阿
    信」前往北興加油站內中間加油島收銀機旁，推由「阿信」
    手持西瓜刀，下手搶奪丁○○所管領，置於島裡面收銀機處
    之找零腰包，得手後在場接應搭載「阿信」離去之事實，惟
    矢口否認有何加重準強盜之犯行，辯稱：伊不知道「阿信」
    會持刀揮砍加油員丁○○云云。辯護人則辯以：被告並未對
    在場之加油員施以任何不法腕力，僅係以和平之手段取得本
    件財物，雖共犯「阿信」有持西瓜刀，但被告並不知情，故
    其所為應僅構成竊盜罪，縱認被告對於「阿信」持西瓜刀一
    情知悉，亦僅構成加重竊盜罪，並不構成搶奪，而「阿信」
    於得手後，復持西瓜刀對於在場之加油員丁○○加以揮砍之
    行為，並非被告所得預見，被告並無其他施以強暴、脅迫之
    行為，自無構成加重準強盜罪之餘地云云。
二、經查：
  (一)上開犯罪事實，業據被告警詢時供承：「我與阿信共同騎乘
    IUE ─891 號重型機車持西瓜刀行搶加油站」、「95年1 月
    1 日21時30分許，在中壢市逛街時，阿信說他看到有一家比
    較沒車前往的加油站，問我要不要跟他一起去搶劫，我說好
    ，我就拿一頂黑色全罩式安全帽，阿信從機車置物箱內拿1
    件黃色雨衣給我穿，他也穿上一件藍色雨衣後，就載我到搶
    劫地點前，阿信就叫我載他，他就拿預藏在機車腳踏墊上的
    西瓜刀用手拿著，就前往加油站內搶劫」、「我與阿信第一
    次於95年1 月1 日22時許，到達平鎮市○○路○ 段200 號的
    北興加油站進入外側加油島，阿信就持刀進入收銀台內搶劫
    ，因為收銀機內無財物，阿信就坐上機車叫我離開，離去現
    場約150 公尺之後，阿信就叫我騎回北興加油站搶另一個加
    油島，第2 次到達時行搶的時間是22時11分，抵達中間加油
    島時，阿信就持西瓜刀進入收銀檯內行搶，有搶到錢包」、
    「我負責騎車和把風，阿信負責行搶，搶得之物。我和阿信
    有事先講好要對分」等語（見偵查卷第10至12頁）；於檢察
    官訊問時供承：「到加油站之前阿信跟我交換位置，由我騎
    乘機車，阿信持刀行搶，我們事前有謀議行搶，也知道他有
    持刀」、「騎機車的人是我，持刀的人是阿信」等語（見偵
    查卷第70頁）；於本院訊問時供承：「我騎乘機車搭載阿信
    進入加油站，由阿信下手拿找零腰包」、「阿信拿的西瓜刀
    大概1 尺半至2 尺長」、「我們騎進去的時候，加油員（證
    人丁○○）正在加油槍旁邊幫客人加油」等語（見本院卷第
    11至13頁），核與證人丁○○、甲○○於本院審判時經交互
    詰問、於檢察官訊問時證述相符（見偵查卷第68、69、78頁
    。前述證人於檢察官訊問時所為之審判外供述，依卷內現存
    證據以觀，並無違法取供或其他顯然不可信之情況，依刑事
    訴訟法第159 條之1 第2 項之規定，有證據能力。其中證人
    丁○○雖未經具結，然查其於上開證述作成時，係未滿16歲
    之人，依刑事訴訟法第186 條第1 款之規定，不得令其具結
    ，自無適用同法第158 條之3 規定排除其證據能力），復有
    證人丁○○、李貴香出具之贓物領據（保管）單、壢新醫院
    診斷證明書在卷可稽（見偵查卷第38、39、47頁。前述文書
    證據經被告於準備程序中表明對其證據能力並無意見，迄至
    本院言詞辯論終結時，知有前述情況而未聲明異議，依刑事
    訴訟法第159 條之5 第2 項規定，視為同意有證據能力，而
    本院審酌該等證據並無證明力顯然過低或違法取供之情況等
    欠缺適當性之情況，故認有證據能力），及監視錄影翻拍相
    片13幀（見偵查卷第22至26、32、33頁）、現場照片4 幀、
    西瓜刀丈量長度之照片3 幀附卷可稽（見偵查卷第29、34頁
    ）、贓物照片1 幀（見偵查卷第31頁）在卷可憑。此外，復
    有黑色全罩式安全帽1 頂、西瓜刀1 把、黃色雨衣1 件、毛
    巾1 條扣案可證，可見被告前開具任意性之供述核與事實相
    符，應屬可信。
  (二)按刑法上搶奪罪之構成要件，係以乘人不備而公然掠取他人
    財物為其要件，不以行為人對被害人之身體直接施加不法腕
    力為必要，此觀諸刑法第325 條第1 項僅規定「搶奪他人之
    動產」，其構成要件行為並未限制以「強暴」方式為之即明
    。又刑法上搶奪罪構成要件與竊盜罪構成要件之區別，雖均
    同以主觀上不法所有之意圖，客觀上破壞原有持有關係並建
    立新持有關係之行為為要件，然就其行為手段，竊盜係以和
    平手段取財，搶奪係乘人不備公然掠取財物，其行為不法內
    涵，已有不同。是在行為人未直接對被害人施加強暴、脅迫
    之情形，均可能有竊盜或搶奪構成要件之該當，然如有乘人
    不備公然掠取財物，依其行為不法內涵，即非竊盜行為可以
    涵蓋，斷不能僅以行為人並未直接對被害人施以不法腕力，
    而遽將之等價為竊盜罪。又，搶奪罪係以乘人不備公然掠財
    為要件，必以被害人（即財產監督權人）與行為客體間存有
    現實緊密持有關係為前提，此現實緊密持有關係之認定，係
    取決於行為客體被侵奪之瞬間，被害人主觀上是否即生警醒
    防備意識，客觀上得立即啟動其肢體防備，而有防備可能性
    ，為其標準。此現實緊密持有關係之認定，雖非有絕對之標
    準，須考量被害人之防備能力，綜合行為人於行為當時之客
    觀具體情狀加以判斷，不能僅以行為客體與被害人在物理空
    間上存有距離，即一概認無防備之可能。查，證人即被害人
    丁○○於本院審理時經交互詰問證稱：「（問：請你敘述搶
    奪之經過？）一開始是有兩個人騎機車，到我們加油站外側
    之加油島，他們進入外側加油島收銀台內翻錢包，但那裡已
    經沒有錢，我們兩個見到這個情況，就趕快衝過去，但他們
    兩個人就逃跑，過十分鐘後，他們又以一樣的裝扮，騎到中
    間加油島，當時我和我同事就站在中間加油島旁，有一個人
    持西瓜刀進去收銀台內搶找零腰包，我就立即衝過去，順手
    拿一個椅子往該持刀的人身上丟，該持刀的人就轉身揮砍我
    左手一刀」（見本院卷第50頁）、「（問：你所稱第二次搶
    找零腰包時，你本人當時站在何處？）我在中間加油島旁正
    為客人加油」（見本院卷第51頁）、「（問：嫌犯下手拿找
    零腰包時，你和該嫌犯距離多遠？）差不多是這樣的距離（
    證人手比之距離經通譯丈量後為220 公分）」（見本院卷第
    52 頁）、 「（問：找零腰包是放在加油島上何處？）島裡
    面有個木桌，木桌本身左側的上層抽屜內」、「（問：找零
    腰包是何人看管？）是當班之人看管，當時是我和另一名同
    事林傑2 人當班」等語（見本院卷第57頁）；於檢察官訊問
    時證稱：「（問：何時發現持刀之人？）該人到加油站時，
    我就知道了，我立即趕過去，但我當時在幫人加油，等我加
    完油衝過去，歹徒已經搶得財物，我衝過去阻止他」、「第
    1 次被告與其同夥騎乘機車穿著藍色及黃色雨衣到我們加油
    站加油島搶錢，到加油島的油錢都已經收至我們老闆娘處，
    我們見他們接近加油島並在該處翻找時，我與同事就趨前，
    結果被告2 人就驅車逃逸。過9 分鐘後被告第2 次騎車，衣
    著與第1 次相同，頭戴全罩式安全帽，手持西瓜刀到我們加
    油島行搶，當時我們正在加油槍前幫客人加油，結果被告即
    進入加油島行搶，我立即持椅子連同其他同事及客人追趕被
    告2 人」、「（問：你當時在遭搶的加油島旁油槍加油？）
    是」等語（見偵查卷第68、69、78頁），證人丁○○對於被
    告前後兩次進入加油站之情況，均能仔細陳述，顯然對此已
    有相當注意，可見其於被告搭載「阿信」進入加油站而尚未
    下手襲奪財物之前，即起警覺意識，此亦核與丁○○得以及
    時擲椅子朝阿信丟阻一情相符。以證人丁○○上開所述渠與
    「阿信」之相對位置，並參照其當庭繪製之現場圖及監視錄
    影翻拍相片（參見本院卷第78頁、偵查卷第22頁以下），可
    知案發當時之現場情形，丁○○係處於約距收銀台（置放找
    零腰包處）2 公尺之加油槍處。此種距離，以證人丁○○將
    近16歲（79年次）之身手，其身材係屬中等（此為本院當庭
    直接觀察結果可知），僅需跨1 、2 步，即可伸手到達，而
    起即時之防備。此種情況，既在丁○○肢體防備可能範圍內
    ，揆諸前揭說明，不能以被告或共犯「阿信」於行搶之際，
    未直接對丁○○之身體施加不法腕力，而認此趁人不備而公
    然掠奪財物之舉，係屬竊盜。辯護人認本件係以和平方式所
    為之竊盜犯行云云，顯有誤會，並不可採。
  (三)而據被告供述：「（問：你跟阿信行搶的時候，加油員丁○○距離你們多遠？）是在同一個加油島上，我們騎進去時，
    我有看到他正在幫一台機車加油」、「當時丁○○在加油槍
    的旁邊」（見本院卷第13、14頁），可見被告對丁○○緊鄰
    在旁之事實，已有認識。被告第一次前往該加油站時，即知
    該中間加油島係有加油員工在場，故該處之財物即屬加油站
    員工看守防備中；參以收銀台之財物（找零腰包）係在丁○○可以肢體防備範圍之內一情，已如前述，被告亦自承知悉
    ，渠竟趁丁○○為客人加油而不及防備之際，推由「阿信」
    下手襲奪財物，其行為係乘人不備而奪取，自與竊盜要件不
    符。其所辯竊取一節之辯詞，顯非事實，並不可採。
  (四)本件遭被告搶奪之找零腰包，其狀中等，此有卷附該找零腰
    包之照片3 幀可稽（見偵查卷第28、31頁），此種大小，僅
    需放置於手上，即足認已破壞、排除原持有人之管領力，而
    對之建立新的事實支配力。則「阿信」下手拿起該找零腰包
    後，雖尚未離去現場，其所為搶奪即屬既遂。亦不因該找零
    腰包事後遭遺留在加油站內（見偵查卷第28頁現場照片），
    而影響本件既遂之認定。
  (五)被告雖於本院審理時又辯稱：不知道阿信帶刀云云。然據被
    告於警詢中供稱：「阿信叫我騎乘機車載他，他就拿預藏在
    機車腳踏墊上之西瓜刀用手拿著藏在雨衣之內」等語（見偵
    查卷第11頁）；於檢察官訊問時又供稱：「到加油站前阿信
    跟我交換位置，由我騎乘機車，由阿信持刀行搶，我們事前
    有謀議行搶，也知道他有持刀」等語（見偵查卷第70頁）；
    於本院訊問時再度供稱：「（問：你們是如何行搶？）我騎
    那台車載「阿信」，我們兩個都戴安全帽、穿雨衣，阿信則
    手持西瓜刀」、「案發前刀子是阿信準備的」等語（見本院
    卷第11、13頁），均自承攜帶刀械行搶一情不諱。而「阿信
    」下手行搶之際，手持之西瓜刀又非微不可見，任何人一望
    即明，此有卷內監視錄影翻拍相片可稽（參見偵查卷第24頁
    下幅照片），被告既係與阿信共謀作案之人，案發之前必有
    相當之謀議，豈有對「阿信」持刀作案完全不知。被告上開
    所辯，顯屬推諉卸詞，當不可採。
  (六)被告雖又辯稱：不知道阿信會拿刀砍人云云。辯護人並辯以
    ：被告專注於騎機車，不知阿信有揮刀云云（見本院卷第75
    頁）。然被告與「阿信」於作案前即備妥扣案之西瓜刀，該
    刀既係鋒利足為兇器之物，則被告等持之犯罪，無非係欲以
    該刀作為犯案工具，於行搶時對管領財物者施強暴、脅迫以
    取得財物，且，如遇抵抗或遭追捕時，以該西瓜刀作為排除
    抵抗或脫免逮捕之用，果被告等無以該西瓜刀作為行搶或脫
    免逮捕工具之意，則其帶刀作案豈非礙手之累贅？故堪認被
    告與「阿信」帶刀前往作案時，即有以之排除抵抗、脫免逮
    捕而施強暴之意。被告與「阿信」帶刀作案，於遭丁○○追
    捕時，「阿信」持刀砍向丁○○，為脫免逮捕而施強暴，即
    在被告原定犯罪計劃範圍之內，被告焉能諉稱不知「阿信」
    會拿刀砍人？再者，據被告於檢察官訊問時所供：「我當時
    在等待接應阿信，看阿信可否脫困，待阿信坐上機車我始騎
    車逃逸」等語（見偵查卷第76頁），尚非被告所稱全無視見
    之情形。而依其犯案之計劃，被告係在場擔任把風接應之分
    工，對共犯行舉，必投以極高關注，始得對之接應。其既見
    丁○○等人上前阻擋阿信，已知事跡敗露，原大可騎乘機車
    逃離，竟反仍繼續冒險在場等候，其顯有藉阿信之持西瓜刀
    ，對丁○○施加強暴或脅迫，以排除其等之逮捕，自屬灼然
    。況扣案之西瓜刀，連柄長達50公分，刀鋒尖銳，此有扣案
    之西瓜刀1 把及卷附西瓜刀丈長照片可參（參見偵查卷第27
    、29、34頁）。而其作用，倘持以向人揮砍，當足造成人之
    生命、身體之危險，乃屬常識，自係自承高中畢業且已成年
    之被告所明知。則渠等持此具殺傷性之西瓜刀前去作案，其
    目的當在對在場抵抗之人施加強暴或脅迫，以遂犯行，當屬
    無疑。被告亦自承：當時有加油員在同一個加油島為客人加
    油等語（見本院卷第14頁），可見被告於案發之時，已知悉
    有人在場，渠在該人緊鄰之情況下襲奪財物，對該人上前阻
    擋，豈能謂無認識？而竟仍推由阿信持刀下手，則對阿信據
    此脅迫或揮砍在場之人，與其初衷並不相違。上開犯罪分工
    之計劃，係在被告於行為之初即已存在，不能僅以在場實施
    揮刀之人係阿信而非被告，即認被告並無犯意。阿信如何於
    得手之後，當場對丁○○揮砍一節，為證人丁○○於檢察官
    訊問、及本院審理時證述、證人甲○○於本院審理時結證明
    確在卷（見本院卷第50、52、59、61頁，偵查卷第78頁），
    核與壢新醫院診斷證明書記載相符，則共犯阿信已經實施之
    強暴行為，應由同具犯意聯絡之被告同負完全之刑責，亦屬
    當然。
  (七)綜上所述，本件事證明確，被告犯行堪已認定，應予依法論
    科。
三、查本件作案用西瓜刀，客觀上可供兇器用，對人之身體、生
    命足生危險，有照片在卷可稽，自屬兇器之一種。本案被告
    乙○○與綽號「阿信」之人意圖為自已不法之所有，共同搶
    奪丁○○所管領之找零腰包，搶奪時並攜帶客觀上可供兇器
    用，對人之身體、生命足生危險之西瓜刀，於得手後為脫免
    逮捕，竟推由「阿信」當場揮砍丁○○，而對之施以強暴，
    其所為即該當於刑法第330 條第1 項之罪。被告與「阿信」
    間，有犯意聯絡及行為分擔，為共同正犯。被告雖於警詢及
    檢察官訊問時自承扣案之黑色全罩式安全帽係其所竊取一節
    ，然此部分已為被告於本院審理時否認在卷，而被告上開關
    於竊盜犯行之自白並無相當證明力之其他證據予以補強，無
    從據之斷論被告有竊盜之犯行，附此敘明。爰審酌被告為年
    輕力壯之人，不思正途，竟公然持西瓜刀前往加油站行搶，
    且為脫免逮捕，由阿信持刀揮砍在場之人，犯罪手段甚為惡
    劣，及渠等自承係高中畢業、智識程度非低、所生危害及犯
    罪後之態度等一切情狀，量處如主文所示之刑，以示懲儆。
    扣案之西瓜刀1 支、黃色雨衣1 件，為共犯「阿信」所有，
    ，暨扣案之毛巾1 條，為被告所有之物，均係供本件犯罪所
    用，業據被告於警詢中、及本院審理時供承明確（見偵查卷
    第11頁、第57頁、本院卷第71至73頁），應依刑法第38條第
    1 項第2 款規定宣告沒收。至扣案之黑色全罩式安全帽1 頂
    ，被告於警詢及本院審理中否認為其或共犯阿信所有（見偵
    查卷第11頁、本院卷第74頁），共犯阿信所有之鑰匙1 把、
    其所有未扣案之全罩式安全帽1 頂、藍色雨衣1 件，及被告
    所有供「阿信」蒙面所用之毛巾1 條等物，均非屬違禁物，
    既非義務沒收之物，其中部分亦未扣案，無證據證明其尚存
    在，為免沒收之困擾，均不另為沒收之宣告，附此敘明。
四、公訴意旨略以：被告乙○○明知車號IUE ─891 號重型機車
    為真實姓名不詳綽號「阿信」之成年男子所竊（該車係李貴
    香於94年12月31日上午8 時許，在桃園縣中壢市○○○路○
    段826 號前遭竊），為來路不明之物，竟仍收受使用，因認
    被告此部分涉犯刑法第349 條第1 項之收受贓物罪云云。然
    按第349 條第1 項之收受贓物罪，係指無償受贈贓物而言，
    詳析其要件，雖不以收受者受讓所有權為必要，惟必以收受
    之人已取得事實上管領支配力，且有獨立使用利益為要件。
    而查公訴意旨所指收受贓物犯行，就上開車輛係阿信所竊之
    事實，雖有證人即被害人李貴香於警詢中證述、贓物認領保
    管單1 紙、遺失證明單、車輛竊盜車牌失竊資料個別查詢報
    表查詢車牌認可資料1 紙、扣案鑰匙1 把可證，及被告自承
    知悉該車係阿信所竊之贓物等語一節可證。然依卷內證據以
    觀，並無法證明阿信於行竊之後，將行竊所得之上開贓車無
    償贈與被告。縱被告明知該車係屬贓物，猶仍騎乘該車，觀
    乎全案情節，乃係搭載「阿信」所用，仍在原持有人「阿信
    」之管領下，其非有獨立之使用利益，其所為尚與收受贓物
    之構成要件有間。然起訴意旨認此部分，與前開論罪科刑之
    部分有牽連犯之裁判上一罪之關係，爰不另為無罪之諭知，
    附此敘明。
據上論斷，應依刑事訴訟法第299 條第1 項前段，刑法第28 條
、第330 條第1 項、第329 條、第38條第1 項第2 款，判決如主
文。
本案經檢察官嵇珮晶到庭執行職務。
中      華      民      國    95   年   4   月   6    日
                    刑事第九庭 審判長法  官 林明洲
                                     法  官 何燕蓉
                                     法  官 蘇琬能
以上正本證明與原本無異。
如不服本判決，應於判決送達後10日內，向本院提出上訴書狀（
應附繕本），上訴於臺灣高等法院。
                                     書記官 江世亨
中      華      民      國    95   年   4   月   7    日
論罪科刑法條
中華民國刑法第330條
犯強盜罪而有第三百二十一條第一項各款情形之一者，處七年以
上有期徒刑。
前項之未遂犯罰之。


司法院資訊處製作；財團法人民間司法改革基金會備份。
